【裁判字號】    98,訴,209
【裁判日期】    980515
【裁判案由】    重傷害等
【裁判全文】
臺灣高雄地方法院刑事判決               98年度訴字第209號
公  訴  人  臺灣高雄地方法院檢察署檢察官
被      告  乙○○
指定辯護人  本院公設辯護人陳信凱
被      告  甲○○
選任辯護人  戴慕蘭律師
上列被告因重傷害等案件，經檢察官提起公訴（97年度偵字第12
463 號、97年度偵字第26188號），本院判決如下：
    主  文
乙○○犯強制罪，處拘役肆拾日，如易科罰金，以新臺幣壹仟元
折算壹日。緩刑貳年。其餘被訴部分，均公訴不受理。
甲○○犯恐嚇危害安全罪，處拘役肆拾日，如易科罰金，以新臺
幣壹仟元折算壹日。緩刑貳年。其餘被訴部分，均公訴不受理。
    事  實
一、乙○○與甲○○係居住於高雄市○○區○○街251 號13樓之
    鄰居，於民國97年3 月14日上午7 時許，雙方因住處13樓電
    梯口上方電燈是否應點亮而互有口角，甲○○隨即外出，林
    清因祥心有不甘，而在上開大廈1 樓電梯口處等候甲○○返
    家，約5 分鐘後，甲○○返家，2 人遂於該大廈1 樓管理室
    旁再次發生口角、衝突，並導致2 人均受有傷害，斯時，甲
    ○○於受傷後欲以管理室之公用電話報警處理時，詎乙○○
    竟基於妨害人行使權利之犯意，強行按住管理室電話，以此
    強暴手段妨害甲○○行使打電話報警之權利，而甲○○同時
    亦基於恐嚇危害安全之犯意，在管理室向乙○○恫稱：「我
    要帶人給你好看」等語，致乙○○心生畏懼，致生危害於安
    全。
二、案經乙○○及甲○○訴由臺灣高雄地方法院檢察署檢察官偵
    查起訴。
    理  由
壹、程序部分（證據能力之審查）：
    按被告以外之人於審判外之陳述，雖不符刑事訴訟法第 159
    條之1 至第159 條之4 之規定，而經當事人於審判程序同意
    作為證據，法院審酌該言詞陳述或書面陳述作成時之情況，
    認為適當者，亦得為證據；當事人、代理人或辯護人於法院
    調查證據時，知有第159 第1 項不得為證據之情形，而未於
    言詞辯論終結前聲明異議者，視為有前項之同意，刑事訴訟
    法第159 條之5 定有明文。本件所援引之以下各項證據（詳
    後述），固有部分屬傳聞證據，然公訴人、被告於本院調查
    證據時，均知有前開第159 第1 項不得為證據之情形，被告
    2 人及辯護人表示同意作為證據使用（見本院卷第41、53頁
    ），且於言詞辯論終結前，均未聲明異議，本院審酌該等證
    據作成時之狀況，並無違法取證之情事，且無不宜作為證據
    之情形，依前開說明，爰認均有證據能力，合先敘明。
貳、實體部分：
一、上揭犯罪事實，業據被告乙○○、甲○○等於本院審理時均
    能坦承不諱（見本院卷第38、53、54頁），核與證人即該大
    廈管理員李景財於警詢及檢察事務官詢問時證述在現場目擊
    本案發生之經過等事實大致相符（見偵1 卷第23、24、28、
    29頁，偵2 卷第10、11頁），另證人歐陽修鵬亦於偵查中證
    稱：被告甲○○確實以「你給我試試看，我絕對會帶人來給
    你好看」等語恫嚇被告乙○○等語綦詳（見偵2 卷第72頁）
    ，並有高雄醫學院附設中和紀念醫院97年3 月14日診斷證明
    書、賴郁升牙醫診所97年3 月15日診斷證明書、被告甲○○
    受傷相片2 張、被告乙○○受傷相片4 張、高雄醫學院附設
    中和紀念醫院97年3 月14日診斷證明書、翻拍監視畫面照片
    13 張 （見偵1 卷第9 、11頁，偵2 卷第12、16、77、79至
    84頁），附卷可稽。是被告2 人之自白均已有相當之證據資
    料予以補強，且與事實相符，應堪採認。從而，本案事證明
    確，被告2 人犯行堪予認定，應依法論科。
二、按刑法第304 條之強暴、脅迫，祇以所用之強脅手段足以妨
    害他人行使權利，或足使他人行無義務之事為已足，並非以
    被害人之自由完全受其壓制為必要，最高法院28年上字第36
    50號著有判例。而強制罪之行為態樣之一「強暴」，係謂直
    接或間接對於人之身體施以暴力，使被害人行無義務之事或
    妨害人行使權利而言。查本件被告乙○○強行按住管理室電
    話，顯係間接對於被告甲○○之身體施以暴力，而以此強暴
    手段妨害被告甲○○行使打電話報警之權利。是核被告乙○
    ○所為，係犯刑法第304 條第1 項之強制罪；被告甲○○所
    為，係犯刑法第305 條之恐嚇危害安全罪。爰審酌被告2 人
    為鄰居關係，本應和睦相處，維持良好之互動，竟僅因渠等
    住處13樓電梯口上方電燈是否應點亮等細微小事，而發生口
    角、衝突，並導致彼此受有傷害，被告乙○○並進而以強暴
    手段妨害被告甲○○行使打電話報警之權利，被告甲○○則
    向被告乙○○恫稱：「我要帶人給你好看」等語，被告2 人
    行為均屬不當，惟念渠等均能於犯後坦承犯行，態度尚稱良
    好，且事後已達成和解，表示互不追究之意，有和解書1 份
    在卷可稽（見本院卷第11、12頁）等一切情狀，酌情分別量
    處如主文所示之刑，並審酌被告2 人之家庭經濟狀況及職業
    ，分別諭知易科罰金之折算標準，以示儆懲。
三、另查，被告乙○○、甲○○前均未曾受有期徒刑以上刑之宣
    告，素行均為良好，有臺灣高等法院被告前案紀錄表2 份在
    卷可稽，渠等僅因一時失慮而犯本案，導致彼此受有損害，
    而於本院審理時業已相互達成和解，並已依和解條件給付賠
    償金，有和解書1 紙在卷可憑（見本院卷第11、12頁），被
    告2 人犯後復均能坦認犯行，犯後態度良好，深具悔意，茲
    念渠等僅因一時不慎，致罹刑典，其經此偵、審教訓後，應
    知所警惕，信無再犯之虞，且已相互和解，如前所述。再刑
    罰固屬國家對於犯罪之人，以剝奪法益之手段所加之刑法之
    制裁，惟其積極目的，則在預防犯人之再犯，故對於初犯，
    惡性未深，天良未泯者，若因偶然觸法，即置諸刑獄自非刑
    罰之目的，是本院斟酌再三，認所宣告之刑以暫不執行為適
    當，依刑法第74條第1 項第1 款之規定，均予宣告緩刑2 年
    ，以啟自新。
參、公訴不受理部分：
一、公訴意旨另以：被告乙○○、甲○○係居住於高雄市○○區
    ○○街13樓之鄰居，於97年3 月14日上午7 時許，雙方因住
    處13樓電梯口上方電燈是否應點亮而互有口角，嗣被告甲○
    ○先行搭電梯下樓外出買早餐，被告乙○○心有不甘而於住
    處1 樓電梯口處等候被告甲○○返家，隔約5 分鐘後，2 人
    遂於1 樓管理室旁再次碰面而發生口角、衝突，詎被告乙○
    ○明知本身患有後天免疫缺乏症候群（按即俗稱之愛滋病，
    簡稱AIDS），竟基於重傷害及妨害名譽之犯意，徒手毆打甲
    ○○胸部、嘴部等處，並以口咬住甲○○左手掌，另徒手拉
    住甲○○之頭髮，致甲○○受有右前臂及左手掌咬傷、左上
    3 顆假牙及部分牙齒斷裂及脫落等傷害，而此時被告甲○○
    亦基於傷害之犯意，以手肘衝撞乙○○左側腹部，並手持鋼
    杯敲擊乙○○頭部4 、5 下，致乙○○受有頭部外傷併頭皮
    撕裂傷3 公分之傷害。乙○○並在多數住戶得以共聞共見之
    管理室，公然對甲○○怒罵「不要臉」、「四處和男人睡覺
    」、「你們母女2 人不知做甚麼見不得人的事，而被臺中法
    院傳訊」等語，以此足以貶損他人人格之言語侮辱甲○○；
    而甲○○同時亦基於妨害名譽之犯意，在管理室以「你怕我
    ，幹你GY（台語）」、「哭父（台語）」、「你老母是倒楣
    ，才生下你這個跛腳」等語，以此亦足以毀損他人人格之言
    語辱罵乙○○。嗣經甲○○於遭乙○○咬傷後，前往高雄醫
    學大學附設中和紀念醫院醫治，經醫師抽血檢查後，幸未感
    染後天免疫缺乏症候群而達重傷未遂之程度，因認被告乙○
    ○涉犯刑法第278 條第3 項、第1 項之重傷害未遂罪、第30
    9 條第1 項之公然侮辱罪及第310 條第1 項之誹謗罪等罪嫌
    ；被告甲○○則涉犯刑法第277 條第1 項之普通傷害罪及第
    309 條第1 項之公然侮辱罪等罪嫌。
二、公訴意旨認被告乙○○涉犯重傷害未遂罪嫌，無非係以被告
    乙○○於案發前業已明知自己罹有愛滋病，且其行為之際當
    已預見以口咬傷甲○○將傳染上開疾病，造成被咬人之健康
    受有重大不治之傷害，嗣因甲○○未感染愛滋病而未遂，應
    具有重傷害之故意為其論據。經查：
  (一)被告乙○○明知本身患有愛滋病，仍徒手毆打甲○○胸部、
    嘴部等處，並以口咬住甲○○左手掌，另徒手拉住甲○○之
    頭髮，致甲○○受有右前臂及左手掌咬傷、左上3 顆假牙及
    部分牙齒斷裂及脫落等傷害，嗣甲○○於遭乙○○咬傷後，
    前往高雄醫學大學附設中和紀念醫院醫治，經醫師抽血檢查
    後，並未感染愛滋病等事實，業據被告乙○○於警詢、偵查
    及本院審理時均能坦誠不諱，核與被害人即被告甲○○於警
    詢、偵查所述其遭被告乙○○毆打及咬傷之情節相符，並經
    證人即該大廈管理員李景財於警詢及檢察事務官詢問時證述
    在現場目擊本案發生之經過等事實綦詳（見偵1 卷第23、24
    、28、29頁，偵2 卷第10、11頁），並有高雄醫學院附設中
    和紀念醫院97年3 月14日診斷證明書、97年6 月24日檢驗報
    告各1 紙、98年1 月12日函文1 紙暨所附被告甲○○病歷資
    料影本1 份、賴郁升牙醫診所97年3 月15日診斷證明書、被
    告甲○○受傷相片2 張、翻拍監視畫面照片13張（見偵1 卷
    第9 、11頁，偵2 卷第16、40、79至84頁，本院審訴卷第77
    、78、87至101頁）附卷可稽，應堪信為真實。
  (二)按使人受重傷未遂與普通傷害之區別，應以加害時有無致人
    重傷之故意為斷，最高法院55年台上字第1703號著有判例。
    是若以致人重傷之故意，著手於殺害之實行而未發生死亡之
    結果，為重傷害未遂；倘無致人重傷之之故意，僅在使其身
    體、健康受到普通傷害，則為傷害罪，2 罪皆發生傷害之結
    果，祗其主觀犯意及身體傷害程度不同而已。至其致人重傷
    之故意之有無，則應由法院審酌諸般客觀情事，例如犯罪手
    段、兇器種類、受傷部位、傷痕多少及施力程度等加以綜合
    判斷，藉以決定行為人主觀是否具有致人重傷之故意。本件
    被告乙○○雖明知自己罹有愛滋病，猶以口咬傷被告甲○○
    ，然查：(一)愛滋病主要傳染途徑有3 種：性行為傳染、血液
    感染及母子垂直感染，由於愛滋病不會經由空氣、飛沫傳染
    ，亦不會經由未損傷的皮膚進入人體，因此親吻、蚊蟲叮咬
    及日常生活中牽手、擁抱、共餐、共用馬桶、游泳、上課等
    一般工作、生活接觸皆無傳染之虞；(二)因咬傷感染愛滋病毒
    之機率極低，國內目前並無因咬傷而感染的病例發生，查美
    國疾病管制局曾發表因咬傷而感染愛滋病毒的病例，文獻中
    亦有極少見的相同報告，但這些病例均發生在受害者有嚴重
    的創傷及組織撕毀，且在咬傷過程中，加害者口腔內有出血
    ，並與受害者的傷口有直接接觸的情況下發生。事實上，有
    許多被咬傷的人並未被傳染愛滋病，咬傷並非傳播愛滋病毒
    的常見途徑等節，業經行政院衛生署疾病管制局以96年6 月
    8 日衛署疾管愛字第0960008802號函釋甚明（參照臺灣高等
    法院高雄分院96年度上訴字第1902號判決，見本院卷第25頁
    至第25頁背面）。故本件被告乙○○雖以口咬傷被害人甲○
    ○，然鑑於藉此等方式傳染愛滋病之機率極低，且依被害人
    甲○○到庭所述及卷附受傷照片觀之，被害人甲○○右前臂
    及左手掌遭被告乙○○咬傷後並無嚴重創傷及組織撕毀之情
    形，況本案亦無從推認被告乙○○是時口腔內部有無出血或
    其他傷口，從而，客觀上尚難憑此遽認被告乙○○有藉此傳
    染愛滋病以達重傷害目的之犯罪故意，亦難認為被告乙○○
    開口咬被害人甲○○時，即係「著手」於重傷害犯行，自未
    可逕以重傷害未遂罪責相繩。
  (三)綜上，被告乙○○於案發當時雖明知自己罹患愛滋病，仍以
    口咬傷被害人甲○○之右前臂及左手掌，但應無致被害人甲
    ○○於重傷害之故意，且難遽認被告乙○○原本即有重傷害
    之動機存在，依據前開判例意旨，尚不能認定被告乙○○有
    何致人重傷之直接或間接故意，本於罪疑唯輕原則，僅能認
    定被告乙○○係基於傷害之故意咬傷被害人甲○○，應負刑
    法第277 條第1 項之普通傷害罪責。
四、按告訴乃論之罪，告訴人於第一審辯論終結前，得撤回其告
    訴；又告訴經撤回者，法院應諭知不受理之判決，刑事訴訟
    法第238 條第1 項、第303 條第3 款定有明文。次按刑事判
    決得就起訴之犯罪事實變更檢察官起訴所引應適用之法條者
    ，以科刑或免刑判決為限，檢察官如以重傷害未遂起訴，經
    法院審理結果，認為被告所犯實為普通傷害罪，告訴人於第
    一審辯論終結前，已經撤回其告訴，則於判決理由欄敘明其
    理由，逕依刑事訴訟法第303 條第3 款諭知不受理判決即可
    ，無適用同法第300 條之餘地（最高法院47年度台上字第41
    號判例、41年度台上字第567 號、71年度台上字第6600號判
    決意旨均可參照）。本件公訴人起訴被告乙○○重傷害未遂
    罪嫌部分，雖經本院認應屬刑法第277 條第1 項之普通傷害
    罪，依同法第287 條前段之規定須告訴乃論；另公訴人起訴
    被告乙○○涉犯刑法第309 條第1 項之公然侮辱罪及第 310
    條第1 項之誹謗罪等罪嫌、被告甲○○涉犯刑法第277 條第
    1 項之普通傷害罪及第309 條第1 項之公然侮辱罪等罪嫌部
    分，依刑法第314 條、第287 條規定，亦均須告訴乃論。茲
    因告訴人即被告乙○○、甲○○於本院審理中均已具狀撤回
    其告訴，有刑事撤回告訴狀2 紙附卷可稽（見本院卷第8 至
    10、13至15頁），本院自均應為公訴不受理之諭知，就本院
    認定被告乙○○涉犯傷害犯行部分（原起訴重傷害未遂罪）
    ，亦無變更法條之適用，併此敘明。
據上論斷，應依刑事訴訟法第299 條第1 項前段、第303 條第 3
款，刑法第304 條第1 項、第305 條、第41條第1 項前段、第74
條第1 項第1 款，刑法施行法第1 條之1 ，判決如主文。
本案經檢察官丙○○到庭執行職務。
中    華    民    國    98    年    5     月    15    日
                      刑事第五庭審判長法  官 廖建瑜
                                      法  官 林裕凱
                                      法  官 陳盈吉
以上正本證明與原本無異。
如不服本判決，應於判決送達後10日內，向本院提出上訴狀。
中    華    民    國    98    年    5     月    15    日
                                      書記官  陳展榮
附錄本判決論罪科刑法條：
中華民國刑法第304條
以強暴、脅迫使人行無義務之事或妨害人行使權利者，處3 年以
下有期徒刑、拘役或3 百元以下罰金。
前項之未遂犯罰之。
中華民國刑法第305條
以加害生命、身體、自由、名譽、財產之事，恐嚇他人致生危害
於安全者，處2 年以下有期徒刑、拘役或3 百元以下罰金。


司法院資訊處製作；財團法人民間司法改革基金會備份。
